【裁判字號】    97,台上,792
【裁判日期】    970417
【裁判案由】    回復繼承權等
【裁判全文】
最高法院民事判決              九十七年度台上字第七九二號
上  訴  人  甲○○
訴訟代理人  謝智潔律師
被 上訴 人  乙○○
            戊○○
            丙○○
            丁○○
上列當事人間請求回復繼承權等事件，上訴人對於中華民國九十
七年一月二十三日台灣高等法院第二審判決（九十六年度家上字
第二五五號），提起上訴，本院判決如下：
    主  文
上訴駁回。
第三審訴訟費用由上訴人負擔。
    理  由
本件上訴人主張：伊之父母為訴外人林月霞與黃成業，由於林月
霞生伊時未與黃成業有婚姻關係，故將伊登記為叔叔黃成六之婚
生子女，再由林月霞將之收養，後黃成業原配去世，再娶林月霞
為妻，又有一子即被上訴人乙○○，而黃成業與原配另收養一子
黃衡舟，伊前起訴確認與林月霞之收養關係無效，並且將之登記
為生母，該訴訟已獲勝訴，惟伊另訴確認與黃成業間有親子關係
，判決理由認伊與黃成業間親子關係存在，惟無確認利益，故將
伊之訴駁回。而黃成業於民國七十九年十二月九日過世後，其繼
承人有伊、被上訴人乙○○、及訴外人黃衡舟，嗣黃衡舟於八十
七年十一月七日死亡，由其子即被上訴人戊○○繼承，而如第一
審判決附表所示遺產（下稱系爭遺產）屬伊應繼承黃成業的遺產
，應繼分為四分之一，惟林月霞、黃衡舟及乙○○就系爭遺產以
其三人為黃成業之全部繼承人辦理繼承登記，侵害伊對黃成業遺
產之繼承權，依民法第一千一百四十六條繼承回復請求權規定，
請求被上訴人應返回伊應繼分四分之一之系爭遺產。然林月霞於
九十三年五月十九日過世，其繼承人應為伊、乙○○、及林月霞
收養之養女即被上訴人丙○○、丁○○之被繼承人林淑美等情，
求為命被上訴人返還伊應繼分四分之一之黃成業系爭遺產（上訴
人嗣於原審補充聲明為「請求遺產應繼分部分，更正為請求列名
為遺產繼承人登記之列」。至上訴人第一審受敗訴判決中請求「
被上訴人返還新台幣四十八萬六千元」部分，則未上訴）。
被上訴人則以：上訴人雖係黃成業之女兒，但屬非婚生子女，未
被認領，故對黃成業之遺產並無繼承權，上訴人自應舉證其為黃
成業之婚生子女。且因黃成業於七十九年十二月九日過世，至今
已逾十年，依民法第一千一百四十六條第二項規定，上訴人所主
張之繼承權已因時效消滅，故上訴人提起本件之訴，實無理由等
語，資為抗辯。
原審審理結果，以：黃成業係於七十九年十二月九日死亡，繼承
人有林月霞、黃衡舟、乙○○及上訴人，黃衡舟嗣於八十七年十
一月七日死亡，由戊○○繼承，林月霞於九十三年五月十九日死
亡，由上訴人、乙○○、丙○○、丁○○之被繼承人林淑美繼承
乙節，有上訴人所提繼承系統表及戶籍謄本在卷可稽，又林月霞
、黃衡舟及乙○○以全部繼承人身分於八十年二月二十二日申報
黃成業之遺產核定遺產稅額，並就土地部分於八十年六月八日及
同年八月二十八日辦理繼承登記，亦有土地登記申請書所附繼承
系統表、切結書、遺產稅免稅證明、財政部台灣省中區國稅局遺
產稅核定通知書及土地登記簿謄本等件為證。惟按民法第一千一
百四十六條規定繼承權被侵害者，被害人或其法定代理人得請求
回復之。前項回復請求權，自知悉被侵害之時起，二年間不行使
而消滅；自繼承開始時起逾十年者亦同。倘林月霞、黃衡舟及乙
○○因排拒上訴人對黃成業之繼承權，逕行於八十年二月二十二
日由其三人以全部繼承人身分申報黃成業之遺產以核定遺產稅，
並於八十年六月八日及同年八月二十八日就土地部分辦理繼承登
記，係侵害上訴人對黃成業所留系爭遺產之繼承權，惟渠等前開
於八十年間所為侵害上訴人繼承權之行為，迄至上訴人提起本件
起訴時即九十五年五月十八日止，顯然已逾十年。是被上訴人抗
辯，上訴人之繼承回復請求權已因逾十年之時效而消滅等語，自
屬有據。又上訴人自承從小就與親生父母親住在一起，但是父親
就不是登記為黃成業，林月霞在八十八年之前就有告訴我黃成業
是父親，黃成業去世就知道、並以孝女身分送別等語，雖其抗辯
林月霞直至八十八年訴訟以後才肯正式承認上訴人之父親為黃成
業，其他繼承人在分配黃成業遺產時，因上訴人在七十二年間已
出嫁未與之住在一起，故不知道云云。然查，上訴人在黃成業逝
世時以孝女身分送別，而繼承因被繼承人死亡而開始，民法第一
千一百四十七條定有明文，上訴人知悉黃成業死亡之事實，焉能
諉為不知有繼承權被侵害？按繼承權是否被侵害，應以繼承人繼
承原因發生後，有無被他人否認其繼承資格並排除其對繼承財產
之占有、管理或處分為斷（司法院大法官釋字第四三七號解釋參
照）。不動產登記有公示之作用，上訴人既未就黃成業之遺產登
記為所有權人，已被排除對繼承財產之占有、管理或處分，上訴
人當然知悉其繼承權被侵害，縱令上訴人主張林月霞直至八十八
年訴訟以後才正式承認上訴人之生父為黃成業乙節為真，迄上訴
人九十五年間提起本件訴訟亦已逾二年之期間，被上訴人以罹於
時效抗辯，洵屬有據。從而，上訴人依繼承回復請求權之法律關
係請求將上訴人列名為黃成業遺產之遺產繼承人，既經被上訴人
以時效完成而拒絕給付之抗辯，上訴人之請求，自無從准許，應
予駁回，並說明事證明確，其餘攻擊防禦方法不予審酌，爰駁回
上訴人之上訴，於法核無不當。末查，依卷附台灣高等法院台中
分院九十一年度家上字第一○六號確定判決以觀（見一審卷第一
宗第四三頁至第四五頁），上訴人係主張其與黃成業有親子關係
存在，並非主張其繼承權受侵害，自無中斷時效可言，併予敘明
。上訴論旨，就原審取捨證據、認定事實之職權行使，指摘原判
決違背法令，求予廢棄，非有理由。
據上論結，本件上訴為無理由。依民事訴訟法第四百八十一條、
第四百四十九條第一項、第七十八條，判決如主文。
中    華    民    國  九十七  年    四    月   十七   日
                      最高法院民事第五庭
                          審判長法官  劉  延  村
                                法官  許  澍  林
                                法官  黃  秀  得
                                法官  李  寶  堂
                                法官  童  有  德
      本件正本證明與原本無異
                                      書  記  官
中    華    民    國  九十七  年    四    月  二十八  日
                                                w


司法院資訊處製作；財團法人民間司法改革基金會備份。
